【裁判字號】    97,上訴,5833
【裁判日期】    980319
【裁判案由】    銀行法
【裁判全文】
臺灣高等法院刑事判決                97年度上訴字第5833號
上  訴  人  臺灣士林地方法院檢察署檢察官
被      告  甲○○
                      2樓
選任辯護人  周慧芳律師
上列上訴人因被告違反銀行法案件，不服臺灣士林地方法院96年
度訴字第1080號，中華民國97年10月17日第一審判決（起訴案號
：臺灣士林地方法院檢察署96年度偵字第11460號），提起上訴
，本院判決如下：
    主  文
上訴駁回。
    理  由
一、公訴意旨略以：甲○○為聯締公司負責人，與馬華龍、馬怡
    欣、褚木生 (以上三人均經原審各判處有期徒刑一年六月，
    緩刑五年確定)均明知除法律另有規定外，非銀行不得辦理
    國內外匯兌業務，竟與立邦公司人員，基於共同違反前開規
    定之犯意聯絡，自民國95年10月間起至96年7月初，由被告
    甲○○提供聯締公司在玉山商業銀行大園分行（下稱玉山銀
    行）開設之0000000000000號帳戶，經營地下通匯業務，其
    方式為大陸賣家出售貨物予臺灣買家，雙方談妥買賣以人民
    幣計之買賣價金後，臺灣買家即透過MSN與立邦公司聯繫付
    款及送貨事宜，經由立邦公司告知新臺幣與人民幣之折算匯
    率後，由臺灣買家將折算成新臺幣之價金、運費匯入前揭馬
    華龍、馬怡欣、褚木生及明景巧等人帳戶內，立邦公司則以
    網路確認臺灣買家所匯入款項後，再將以人民幣計算之價金
    匯予大陸賣家。而當前揭馬華龍、馬怡欣、明景巧、褚木生
    等人帳戶內之金額累計達上萬元後，再由被告馬怡欣及褚木
    生將之轉匯至立邦公司指定之臺灣帳戶或結匯成美金匯往國
    外；臺灣買家另一付款方式為：臺灣買家收到聯締公司所派
    送之貨物後，將價金、運費匯入前揭聯締公司帳戶內，甲○
    ○扣除聯締公司應收取之運費後，按月結算將剩餘之金額（
    含應給付予大陸賣家之貨款、應給付予立邦公司之運費）匯
    入前揭馬華龍、馬怡欣、褚木生之帳戶內，再由馬怡欣、褚
    木生將之轉匯至立邦公司指定之臺灣帳戶或結匯成美金匯往
    國外。另被告甲○○並自96年6月27日起至7月3日止，未協
    助立邦公司運送貨物，即以前揭聯締公司帳戶供作馬華龍、
    馬怡欣及臺灣買家等人將貨款匯入，再將之轉匯入立邦公司
    指定之臺灣帳戶內。被告甲○○以上開方式完成臺灣買家、
    大陸賣家間之匯款手續，藉此賺取銀行匯差、規避銀行手續
    費，總計透過前開帳戶匯入、匯出之金額高達新臺幣2889萬
    0772元，而認被告甲○○涉有違反銀行法第29條非銀行不得
    經營辦理國內外匯兌業務之規定，應依同法第125條第1項論
    處等語。
二、按犯罪事實應依證據認定之，無證據不得認定犯罪事實；不
    能證明被告犯罪者，應諭知無罪之判決，刑事訴訟法第154
    條第2 項、第301 條第1 項分別定有明文。又按認定不利於
    被告之事實，須依積極證據，苟積極證據不足為不利於被告
    事實之認定時，即應為有利於被告之認定，更不必有何有利
    之證據，最高法院30年上字第816 號著有判例可為參照。
三、本件公訴人認被告甲○○有有上開違反銀行法第29條之非銀
    行不得經營辦理國內外匯兌業務之犯行，無非係以被告甲○
    ○之供述、證人即聯締公司會計乙○○之證述、聯締公司玉
    山銀行帳戶之交易明細表及轉帳傳票等為其主要論據。上訴
    意旨另以：聯締公司於96年6月27日前，幾乎每月均有1、2
    次將款項匯入馬華龍、褚木生帳戶內 (分別為96年2月13日
    、96年3月26日、96年5月17、18日及96年6月14日)，已徵被
    告甲○○明知人民幣當屬資金、款項，且馬華龍等提供之帳
    戶，將款項轉至他帳戶或結匯為美金，於聯締公司或台灣買
    家將價金及運費匯入前揭帳戶後，由立邦公司將等值的人民
    幣匯入大陸賣家帳戶內，已為台灣買家及大陸賣家完成資金
    之移轉，屬於辦理匯兌業務之範圍，應認係以此方式共同從
    事地下通兌業務之犯行云云。
四、訊據被告甲○○固坦承曾幫立邦公司為報關、派送及代收貨
    款等業務，另聯締公司之玉山銀行帳戶於96年6 月27日至同
    年7 月3 日內，確曾自馬華龍、馬怡欣及明景巧及部分臺灣
    買家帳戶內轉入數筆款項，並將該匯入款項轉匯至立邦公司
    所指定帳戶等事實，惟堅詞否認有何違反銀行法第29條之非
    銀行不得辦理國內外匯兌業務等規定之犯行，並辯稱：伊沒
    有提供帳號給立邦公司使用，聯締公司是報關行，伊幫立邦
    公司報關後送貨，有些是貨到付款。伊每月將扣掉報關及運
    費後之部分退還給立邦公司，伊並沒有主動提供帳戶讓被告
    馬華龍、馬怡欣或臺灣買家匯入款項，也沒有為地下匯兌業
    務等語。另辯護人亦辯以：本案係因調查局至被告馬怡欣住
    處搜索、約談後，未經聯締公司同意，由被告馬怡欣將款項
    匯入聯締公司之玉山銀行帳戶內，後因款項為數不少，故即
    依立邦公司之指示，將款項提領並匯入立邦公司指定之帳戶
    。被告甲○○所屬之聯締公司玉山銀行帳戶是在不知情的情
    況下接受匯款，並係基於服務立邦公司之意，才將款項匯出
    ，被告甲○○並無從事匯兌業務等語。經查：
(一)公訴人雖認被告甲○○自95年10月間起，至96年6月26日之
    期間內，受該「李龍泉」、「謝小姐」等人委託，於大陸賣
    家出售貨物予臺灣買家，並由該「李龍泉」、「謝小姐」等
    人告知新臺幣與人民幣之匯率後，由臺灣買家將應付價金以
    新臺幣匯入由被告甲○○所屬之聯締公司玉山銀行帳戶，而
    認被告甲○○以此方式，與該名「李龍泉」、「謝小姐」等
    人共同從事臺灣地區與大陸地區之地下匯兌業務。惟查，公
    訴人並未指出被告甲○○所屬之聯締公司玉山銀行帳戶內，
    於上開期間（即95年10月間至96年6月26日），有何臺灣買
    家匯入款項之事實，且觀諸前揭聯締公司玉山銀行帳戶之交
    易明細表（見調查卷第210至218頁），上開時間內聯締公司
    之資金往來情形，除曾多次匯款至被告馬華龍及褚木生之上
    揭帳戶外（此部分詳後述），大多均為公司營運所需之交易
    內容，此由該交易明細表內所列出之多筆繳納勞、健保及電
    話費用、票據交換及與其他公司間往來匯款等資料即明，鮮
    少有以ATM轉入之情形，此情與上開被告馬華龍、馬怡欣及
    褚木生等人所提供之帳戶內，均為臺灣買家款項匯入等節明
    顯不同，即難認被告甲○○有於上開期間內，曾提供其所屬
    之聯締公司玉山銀行帳戶供臺灣買家匯入款項之事實，是公
    訴人此部分所指，已有誤會。
(二)另公訴人亦認聯締公司於由立邦公司委由報關及派送貨物後
    ，將臺灣買家所交付之款項扣除聯締公司所應收取之報關及
    運費後，按月結算並將剩餘之款項依該「李龍泉」、「謝小
    姐」指示，匯入前揭被告馬華龍及褚木生等人之帳戶內，再
    由被告馬怡欣、褚木生將之轉匯至立邦公司指定之臺灣帳戶
    或結匯成美金匯往國外，而認被告甲○○以此方式，與該「
    李龍泉」、「謝小姐」等人共同從事臺灣地區與大陸地區之
    地下匯兌業務云云。然查，立邦公司確曾委託被告甲○○所
    屬之聯締公司為報關業務、並由聯締公司代立邦公司繳納貨
    物稅及倉租等清關費用，而於報關、派送後，將所代收之貨
    款按月彙整，將報關費用、稅金及派送費用製作明細表，與
    立邦公司為核對後，依立邦公司指示匯款至被告馬華龍、褚
    木生等人帳戶內之事實等情，業據被告甲○○於原審審理時
    陳述甚詳，並有卷附之聯締公司報機明細表、進口快遞貨物
    稅簡易申報單、海關進口貨物稅費繳納證明、立邦公司快遞
    詳情單、清關費用明細、派件費用明細及立邦公司對帳明細
    等在卷可查（見原審卷第53至64頁）。自上開資料可知，被
    告甲○○所屬之聯締公司確曾受立邦公司委託，為報關、派
    送、代收貨款、扣除費用等商業業務往來。另參照前揭聯締
    公司玉山銀行帳戶之交易明細表，聯締公司於96年6月27 日
    前，幾乎每月均有1、2次將款項匯入共同被告馬華龍或褚木
    生帳戶內，當可徵被告甲○○上開所辯，應為屬實。是聯締
    公司所為之按月匯款至被告馬華龍、褚木生帳戶內之舉，實
    僅聯締公司就代收費用扣除報關、派送費用後之代收款返還
    ，即如同臺灣買家依該「李龍泉」、「謝小姐」之指示，將
    貨款匯入被告馬華龍等人帳戶內相同。被告甲○○既係依立
    邦公司指示，將代為報關、運送後結算後款項匯入該公司指
    定之帳戶，其與共同被告馬華龍、褚木生亦不認識，亦無證
    據足認其知悉立邦公司利用馬華龍等人從事地下匯兌業務，
    難謂被告甲○○所屬之聯締公司有多次匯款至被告馬華龍或
    褚木生等人帳戶內，即謂被告甲○○以此方式，與該「李龍
    泉」、「謝小姐」之人共同從事臺灣地區與大陸地區之地下
    通兌業務之犯行。
(三)至公訴人指稱：被告甲○○明知於96年6月27日至同年7 月3
    日之期間，聯締公司未協助立邦公司為報關及派送業務，竟
    提供聯締公司之上揭玉山銀行帳戶，供被告馬華龍、馬怡欣
    及部分臺灣買家將款項或貨款匯入，並再將之匯入立邦公司
    所指定之其他帳戶內，而認被告甲○○就此亦有共同從事臺
    灣地區與大陸地區地下匯兌業務之犯行，經查：
  (1)聯締公司之玉山銀行帳戶於96年6 月27日至7 月3 日之期間
    內，曾自數名臺灣買家、馬華龍、馬怡欣及明景巧等帳戶內
    轉入567 萬6982元；另聯締公司之會計乙○○亦曾在96 年6
    月27日至7 月5 日之期間內，依該「謝小姐」之指示，將上
    開款項匯至「高慧玲」、「劉建華」、「楊雅珺」、「蘇春
    美」及「鄭志揚」等人帳戶內共計567 萬6982元等節，有聯
    締公司轉帳傳票、玉山分行交易明細表、玉山銀行匯款回條
    及取款憑條等附卷可參（分見調查卷第48至50頁、第210 至
    218頁，原審卷第143至145頁及第157至158頁）。足徵聯締
    公司之玉山銀行帳戶內於上開時間確曾有自數名臺灣買家、
    馬華龍、馬怡欣及明景巧等帳戶內轉入並隨即將之領出並匯
    至他處之事實，應屬無疑。
  (2)再共同被告馬怡欣係於96年6月26日遭法務部調查局臺北市
    調查局人員搜索並為約談後，依該「李龍泉」之指示，始分
    別自其與馬華龍、明景巧等帳戶內款項提領而出，並匯入聯
    締公司之玉山銀行帳戶內之事實，業經共同被告馬怡欣於調
    查及偵查中陳述甚詳（分見調查卷第13至14頁、第16至18頁
    、偵查卷第14頁下方）。證人馬怡欣於原審審理時亦證稱：
    不認識聯締公司會計乙○○及客服人員陳文雄，之前亦未曾
    匯款予聯締公司，聯締公司帳戶係該「李龍泉」告知，且匯
    款至聯締公司後亦未與聯締公司為確認等情（見原審卷第11
    1頁），可見被告馬怡欣於遭搜索、約談後，係依「李龍泉
    」之指示，將其名下及馬華龍、明景巧帳戶內之款項匯入聯
    締公司之玉山銀行帳戶內，且其與被告甲○○或聯締公司之
    乙○○、陳文雄於匯款至聯締公司之玉山銀行帳戶前、後均
    無任何接觸或聯繫之舉，可徵證人馬怡欣上開匯款至聯締公
    司之舉，僅係受該「李龍泉」之指示，並無與被告甲○○或
    聯締公司之乙○○、陳文雄有何聯繫或犯意聯絡之情，應可
    認定。
  (3)又證人即聯締公司會計乙○○於調查及偵查中均陳稱：係「
    謝小姐」來電告知央求幫忙，伊基於服務客戶立邦公司之立
    場，才同意「謝小姐」將款項匯入聯締公司之玉山銀行帳戶
    內，嗣因立邦公司仍有多筆款項匯入，伊才透過聯締公司客
    服人員陳文雄向立邦公司人員反應，並於事後向被告甲○○
    報告等節（見調查卷第45至46頁、偵卷第17頁下方）。另證
    人乙○○於原審審理時亦證稱：「（該明細表內有96年6月
    27日從馬華龍帳戶匯到聯締公司，這是什麼款項？）就是立
    邦公司的一位謝小姐拜託我幫忙處理的，我本來預計1、2
    筆而已，沒有想到後面有這麼多，造成我很大的困擾，後來
    我有把這問題跟我們老闆甲○○講，請他跟立邦公司的人說
    不要再匯進來，因為這樣帳很亂，造成我們作業的負擔，所
    以我們老闆叫客服馬上聯絡立邦公司，請他們不要把錢匯到
    我們帳戶內」等語（見原審卷第115頁上方）。證人乙○○
    於本院亦證稱：我們是依立邦公司指示匯入他們指定之帳戶
    ，96年6月27日以後，是立邦公司請我們幫他們收的錢，是
    他們老闆娘謝小姐請託，是純粹服務客人，我當時答應謝小
    姐，沒有詢問公司老闆，那時只想是客戶的貨款，沒有想到
    會是這種雜亂交易，事後我有跟老板甲○○報備，所以我們
    老闆就有通知他們不要再匯進來等語 (本院卷第37頁、38頁
    )。觀諸上開證人乙○○之陳述，證人乙○○對於何以同意
    該名「謝小姐」將款項匯入、何時發覺事態嚴重、發覺後如
    何反應、何時向被告甲○○報告等節，前後證述一致，且與
    證人即聯締公司客服人員陳文福於原審同日審理時經與證人
    乙○○為隔離後所結證之情節均相符（見原審卷第124頁下
    方及第12 5頁下方），足認證人乙○○及陳文福所證述之被
    告甲○○係事後始知悉立邦公司有匯款至聯締公司之玉山銀
    行帳戶內之事實，並隨即採取措施，通知立邦公司不要再匯
    款轉帳，應屬可採。是即無從證明被告甲○○主觀上有何與
    「李龍泉」、「謝小姐」等人為共同從事地下匯兌業務之犯
    意聯絡。
  (4)另聯締公司之玉山銀行帳戶平時即為該公司為營業上之使用
    ，業已論述如前，復參共同被告馬華龍、馬怡欣等人之上開
    帳戶使用情形，該「李龍泉」之人均可以網路查詢馬華龍、
    馬怡欣等人之帳戶內資金進出情形，亦即該帳戶是其所可掌
    握，然被告甲○○所屬之聯締公司玉山銀行帳戶既為聯締公
    司經營所用之帳戶，當無可能由該「李龍泉」或「謝小姐」
    等人瞭解該帳戶內之資金進出情形，然卻於共同被告馬怡欣
    遭搜索、約談後之隔日，由「謝小姐」央求證人乙○○或入
    聯締公司之玉山銀行帳戶內，顯見該「李龍泉」或「謝小姐
    」等人係在事態緊急下始為上開央求匯入聯締公司玉山銀行
    帳戶之舉，是該「李龍泉」或「謝小姐」之人有無可能告知
    被告甲○○或證人乙○○所匯入之款項是為從事兩岸地下匯
    兌業務均甚有疑義。基此，聯締公司將自數名臺灣買家或馬
    華龍、馬怡欣所匯入之款項，依該「李龍泉」或「謝小姐」
    等人之指示，轉匯至其他帳戶之舉，應僅係因為便利客戶之
    私誼而為單純匯款行為，並無藉與特定人間為資金清算，而
    經常為辦理異地間款項收付之行為，即與銀行法第29條所稱
    之匯兌業務間，尚屬有間。
五、原審詳查後，認公訴人就被告甲○○之犯罪事實所舉之各項
    證據資料，尚無從使法院達有罪確信之程度，乃為被告甲○
    ○無罪之諭知。核原審認事用法，並無違誤。檢察官上訴，
    仍執陳詞，請求撤銷改判，核無理由，上訴應予駁回。
據上論斷，應依刑事訴訟法第368條，判決如主文。
本案經檢察官侯千姬到庭執行職務。
中    華    民    國    98    年    3    月    19    日
                  刑事第十七庭  審判長法  官  趙功恆
                                      法  官  高明哲
                                      法  官  陳世宗
以上正本證明與原本無異。
如不服本判決，應於收受送達後10日內向本院提出上訴書狀，其
未敘述上訴之理由者並得於提起上訴後10日內向本院補提理由書
（均須按他造當事人之人數附繕本）「切勿逕送上級法院」。
                                      書記官  魏汝萍
中    華    民    國    98    年    3     月    19    日


司法院資訊處製作；財團法人民間司法改革基金會備份。
